ACORDAO-COMPLETO-2505749

ACÓRDÃO 2/2022 ATA 1/2022 - SEGUNDA CÂMARA

VISTOS, relatados e discutidos estes autos em que se apreciam três atos de concessão de pensão civil oriundos da Fundação Universidade Federal do Piauí,			
ACORDAM os Ministros do Tribunal de Contas da União reunidos em sessão da Segunda Câmara, diante das razões expostas pelo relator e com fundamento na Constituição Federal, art. 71, inciso III, e na Lei 8.443/1991, art. 1º, V, e 39, I e II, em:
9.1. Considerar ilegais, recusando-lhes registro, os atos de pensão civil de Roger Aragon de Moraes Marinho, Yole Maria Lobo Nogueira e Marcos Pereira de Araujo Resende, com base nos arts. 71, inciso III, da Constituição Federal, 1º, inciso V, e 39, inciso II, da Lei 8.443/1992 e 260, § 1º, do Regimento Interno;
9.2. dispensar a devolução dos valores indevidamente recebidos até a data desta deliberação, com base no Enunciado 106 da Súmula da Jurisprudência do TCU; 
9.3. Com fulcro no art. 262, caput, do Regimento Interno deste Tribunal, determinar à Fundação Universidade Federal do Piauí que: 
9.3.1. faça cessar os pagamentos decorrentes dos atos impugnados, comunicando ao TCU, no prazo de quinze dias, as providências adotadas;
9.3.2. emita novos atos, livres das irregularidades ora apontadas, submetendo-os à nova apreciação por este Tribunal; e
9.3.3. dê ciência, no prazo de quinze dias, contados da notificação, do inteiro teor desta deliberação aos interessados, alertando-os de que o efeito suspensivo proveniente da interposição de eventuais recursos junto ao TCU não os exime da devolução dos valores percebidos indevidamente, caso o recurso não seja provido.

PENSÃO CIVIL. Atos de Pensão civil da unidade emissora Fundação Universidade Federal do Piauí, enviados ao TCU pela unidade de controle interno CONTROLADORIA-GERAL DA UNIÃO para fins de análise e julgamento

Segunda Câmara

Fundação Universidade Federal do Piauí.

3. Interessados: Maria Elena Teixeira da Silva (XXX.294.057-XX); Maria Marly Mendes de Carvalho Marinho (XXX.298.583-XX); Mariana Helena Madeira Campos Resende (XXX.298.463-XX); e Rui Martins Nogueira (XXX.473.543-XX).

13.1. Ministros presentes: Bruno Dantas (Presidente), Augusto Nardes (Relator) e Raimundo Carreiro.
13.2. Ministros-Substitutos presentes: Marcos Bemquerer Costa e André Luís de Carvalho.

AUGUSTO NARDES

Trata-se de atos de concessão de pensão civil, submetidos pela Fundação Universidade Federal do Piauí, para fins de registro, à apreciação do Tribunal de Contas da União (TCU) , de acordo com o art. 71, inciso III, da Constituição Federal. 
2.	Em instrução de peça 6, transcrita a seguir com os ajustes de forma que julgo cabíveis, a Secretaria de Fiscalização de Integridade de Atos e Pagamentos de Pessoal e de Benefícios Sociais (Sefip) identificou irregularidades e propôs, por esse motivo, o julgamento pela ilegalidade dos atos:
 "INTRODUÇÃO
1. Trata-se de atos de pensão civil, submetidos, para fins de registro, à apreciação do Tribunal de Contas da União (TCU) , de acordo com o art. 71, inciso III, da Constituição Federal.  Os atos foram cadastrados e disponibilizados ao TCU por intermédio do Sistema e-Pessoal, na forma do art. 2º e 4º da Instrução Normativa TCU 78/2018.
2. Os atos desse processo pertencem às seguintes unidades:
2.1. Unidade emissora: Fundação Universidade Federal do Piauí.
2.2. Unidade cadastradora:  Fundação Universidade Federal do Piauí.
2.3. Subunidade cadastradora: Superintendência de Recursos Humanos.
EXAME TÉCNICO
Procedimentos aplicados
3. Os procedimentos para exame, apreciação e registro de atos de pessoal encontram-se estabelecidos na Instrução Normativa TCU 78/2018 e na Resolução TCU 206/2007. Essas normas dispõem que os atos de pessoal disponibilizados por meio do e-Pessoal devem ser submetidos previamente a críticas automatizadas, com base em parâmetros predefinidos.
4. As críticas das informações cadastradas na etapa de coleta do ato foram elaboradas e validadas levando-se em conta as peculiaridades de cada ato. Os itens verificados nessa etapa são inerentes a dados cadastrais, fundamentos legais, mapa de tempo, ficha financeira, assim como eventuais ocorrências de acumulação. Trata-se de verificações abrangentes, minuciosas e precisas e sem a necessidade de ação humana e, portanto, menos suscetível a falhas. As críticas aplicadas estão discriminadas no sistema, no Menu e-Pessoal, opção "Crítica", que podem ser acessadas mediante concessão de perfil específico a servidores do TCU responsáveis pela análise.
5. Além das críticas automatizadas, há verificação humana adicional no caso de haver alertas do sistema ou informações não formatadas, como esclarecimentos do gestor ou do controle interno.  
6. As críticas também consideram os registros do Sistema Integrado de Administração de Recursos Humanos (Siape) . O Siape disponibiliza informações atualizadas sobre as parcelas que integram os proventos, diferentemente, portanto, do e-Pessoal, que informa as parcelas no momento do registro do ato. 
7. Essa confrontação com o Siape fornece uma visão atual e verdadeira da situação, o que permite descaracterizar irregularidades e inconsistências que, embora constantes do e-Pessoal, já foram corrigidas.
8. As verificações detectadas nos atos encontram-se discriminadas na aba de pendências de cada ato no sistema e-Pessoal, bem como nos espelhos dos atos contemplados por esta instrução.
Exame das Constatações
9. Ato: 57620/2019 - Interessado: YOLE MARIA LOBO NOGUEIRA - CPF: XXX.024.193-XX
9.1. Beneficiário: RUI MARTINS NOGUEIRA - CPF: XXX.473.543-XX - Cônjuge
9.2. Parecer do Controle Interno: considerar o ato Legal.
9.3. Constatações e análises: 
9.3.1. Ato com anexo do tipo sentença judicial (MS 31.412 DF) .
a. Justificativa do Gestor de Pessoal: Não há. Verificação efetuada no âmbito do TCU.
b. Análise do Controle Interno:  Não há. Verificação efetuada no âmbito do TCU.
c. Análise da unidade técnica (Sefip/TCU) : No caso em análise, verificou-se que não houve a correta absorção do valor pago a título de rubrica judicial fundamentada no MS 31.412/DF a partir do trânsito em julgado do referido mandamus, por ter ocorrido aumento na remuneração, concedida em caráter geral, em período posterior a 15/5/2014, sem a correspondente diminuição do montante pago na citada rubrica judicial.
9.3.2. Não consta no e-Pessoal ou SISAC ato de aposentadoria apreciado pela legalidade pelo TCU.
a. Justificativa do Gestor de Pessoal: Não há. Verificação efetuada no âmbito do TCU.
b. Análise do Controle Interno:  Não há. Verificação efetuada no âmbito do TCU.
c. Análise da unidade técnica (Sefip/TCU) : Apesar de o ato de aposentadoria ter sido julgado ilegal no Sisac, esta Unidade Técnica não constatou nenhuma irregularidade relativa aos requisitos legais que fundamentam a concessão.
9.3.3. Houve o registro de pelo menos uma rubrica com 'Denominação para análise pelo TCU = Decisão judicial (16171 - DECISAO JUDICIAL TRANS JUG APO (Decisão judicial - Outros) ) .
a. Justificativa do Gestor de Pessoal: Não há. Verificação efetuada no âmbito do TCU.
b. Análise do Controle Interno:  Não há. Verificação efetuada no âmbito do TCU.
c. Análise da unidade técnica (Sefip/TCU) : Verificou-se que não houve a correta absorção do valor pago a título de rubrica judicial fundamentada no MS 31.412/DF a partir do trânsito em julgado do referido mandamus, por ter ocorrido aumento na remuneração, concedida em caráter geral, em período posterior a 15/5/2014, sem a correspondente diminuição do montante pago na citada rubrica judicial.
9.4. O detalhamento da inconsistência acima elencada encontra-se no anexo II dessa instrução. 
9.5. Encaminhamento do ato: 
9.5.1. Considerar ILEGAL e recusar registro do ato de Pensão civil de YOLE MARIA LOBO NOGUEIRA do quadro de pessoal do órgão/entidade Fundação Universidade Federal do Piauí, com base nos arts. 71, inciso III, da Constituição Federal, 1º, inciso V, e 39, inciso II, da Lei 8.443/1992 e 260, § 1º, do Regimento Interno.
9.5.2. Com fulcro no art. 262, caput, do Regimento Interno deste Tribunal, determinar ao órgão/entidade Fundação Universidade Federal do Piauí que: 
a. dê ciência, no prazo de quinze dias, contados da notificação, do inteiro teor desta deliberação ao interessado, alertando-o de que o efeito suspensivo proveniente da interposição de eventuais recursos junto ao TCU não o exime da devolução dos valores percebidos indevidamente, caso o recurso não seja provido.
b. informe o teor do acórdão que vier a ser prolatado, encaminhando ao TCU, no prazo de trinta dias, comprovante da data de ciência pelo interessado, nos termos do art. 4º, § 3º, da Resolução TCU 170/2004.
c. emita novo ato, livre da irregularidade ora apontada, em substituição ao ato de Pensão civil de YOLE MARIA LOBO NOGUEIRA, submetendo-o à nova apreciação por este Tribunal, na forma do artigo 260, caput, também do Regimento.
d. dispense a devolução dos valores indevidamente recebidos de boa-fé até a data da ciência do órgão/entidade Fundação Universidade Federal do Piauí, do acórdão que vier a ser proferido, com base no Enunciado 106 da Súmula da Jurisprudência do TCU.
e. faça cessar todo e qualquer pagamento relativo ao ato impugnado de YOLE MARIA LOBO NOGUEIRA, no prazo máximo de quinze dias, contados da ciência da decisão deste Tribunal, sob pena de ressarcimento das quantias pagas após essa data pelo responsável.
10. Ato: 66677/2019 - Interessado: ROGER ARAGON DE MORAES MARINHO - CPF: XXX.901.433-XX
10.1. Beneficiários: MARIA ELENA TEIXEIRA DA SILVA - CPF: XXX.294.057-XX - Ex-esposo (a) pensionado (a) e MARIA MARLY MENDES DE CARVALHO MARINHO - CPF: XXX.298.583-XX - Cônjuge
10.2. Parecer do Controle Interno: considerar o ato Legal.
10.3. Constatações e análises: 
10.3.1. Ato com anexo do tipo sentença judicial (MS 31.412 DF) .
a. Justificativa do Gestor de Pessoal: Não há. Verificação efetuada no âmbito do TCU.
b. Análise do Controle Interno:  Não há. Verificação efetuada no âmbito do TCU.
c. Análise da unidade técnica (Sefip/TCU) : No caso em análise, verificou-se que não houve a correta absorção do valor pago a título de rubrica judicial fundamentada no MS 31.412/DF a partir do trânsito em julgado do referido mandamus, por ter ocorrido aumento na remuneração, concedida em caráter geral, em período posterior a 15/5/2014, sem a correspondente diminuição do montante pago na citada rubrica judicial.
10.3.2. Pensão oriunda de aposentadoria com fundamento de pedágio.
a. Justificativa do Gestor de Pessoal: Não há. Verificação efetuada no âmbito do TCU.
b. Análise do Controle Interno:  Não há. Verificação efetuada no âmbito do TCU.
c. Análise da unidade técnica (Sefip/TCU) : Após verificação dos tempos e fundamentos legais, não há indícios de irregularidade na concessão de aposentadoria.
10.3.3. Não consta no e-Pessoal ou SISAC ato de aposentadoria apreciado pela legalidade pelo TCU.
a. Justificativa do Gestor de Pessoal: Não há. Verificação efetuada no âmbito do TCU.
b. Análise do Controle Interno:  Não há. Verificação efetuada no âmbito do TCU.
c. Análise da unidade técnica (Sefip/TCU) : Apesar de o ato de aposentadoria ter sido julgado ilegal no Sisac, esta Unidade Técnica não constatou nenhuma irregularidade relativa aos requisitos legais que fundamentam a concessão.
10.3.4. Houve o registro de pelo menos uma rubrica com 'Denominação para análise pelo TCU = Decisão judicial (16171 - DECISAO JUDICIAL TRANS JUG APO (Decisão judicial - Outros) ) .
a. Justificativa do Gestor de Pessoal: Não há. Verificação efetuada no âmbito do TCU.
b. Análise do Controle Interno:  Não há. Verificação efetuada no âmbito do TCU.
c. Análise da unidade técnica (Sefip/TCU) : Verificou-se que não houve a correta absorção do valor pago a título de rubrica judicial fundamentada no MS 31.412/DF a partir do trânsito em julgado do referido mandamus, por ter ocorrido aumento na remuneração, concedida em caráter geral, em período posterior a 15/5/2014, sem a correspondente diminuição do montante pago na citada rubrica judicial.
10.4. O detalhamento da inconsistência acima elencada encontra-se no anexo II dessa instrução. 
10.5. Encaminhamento do ato: 
10.5.1. Considerar ILEGAL e recusar registro do ato de Pensão civil de ROGER ARAGON DE MORAES MARINHO do quadro de pessoal do órgão/entidade Fundação Universidade Federal do Piauí, com base nos arts. 71, inciso III, da Constituição Federal, 1º, inciso V, e 39, inciso II, da Lei 8.443/1992 e 260, § 1º, do Regimento Interno.
10.5.2. Com fulcro no art. 262, caput, do Regimento Interno deste Tribunal, determinar ao órgão/entidade Fundação Universidade Federal do Piauí que: 
a. dê ciência, no prazo de quinze dias, contados da notificação, do inteiro teor desta deliberação ao interessado, alertando-o de que o efeito suspensivo proveniente da interposição de eventuais recursos junto ao TCU não o exime da devolução dos valores percebidos indevidamente, caso o recurso não seja provido.
b. informe o teor do acórdão que vier a ser prolatado, encaminhando ao TCU, no prazo de trinta dias, comprovante da data de ciência pelo interessado, nos termos do art. 4º, § 3º, da Resolução TCU 170/2004.
c. emita novo ato, livre da irregularidade ora apontada, em substituição ao ato de Pensão civil de ROGER ARAGON DE MORAES MARINHO, submetendo-o à nova apreciação por este Tribunal, na forma do artigo 260, caput, também do Regimento.
d. dispense a devolução dos valores indevidamente recebidos de boa-fé até a data da ciência do órgão/entidade Fundação Universidade Federal do Piauí, do acórdão que vier a ser proferido, com base no Enunciado 106 da Súmula da Jurisprudência do TCU.
e. faça cessar todo e qualquer pagamento relativo ao ato impugnado de ROGER ARAGON DE MORAES MARINHO, no prazo máximo de quinze dias, contados da ciência da decisão deste Tribunal, sob pena de ressarcimento das quantias pagas após essa data pelo responsável.
11. Ato: 68156/2019 - Interessado: MARCOS PEREIRA DE ARAUJO RESENDE - CPF: XXX.345.973-XX
11.1. Beneficiário: MARIANA HELENA MADEIRA CAMPOS RESENDE - CPF: XXX.298.463-XX - Cônjuge
11.2. Parecer do Controle Interno: considerar o ato Legal.
11.3. Constatações e análises: 
11.3.1. Ato com anexo do tipo sentença judicial (PROC. 20014000006372-5) .
a. Justificativa do Gestor de Pessoal: Não há. Verificação efetuada no âmbito do TCU.
b. Análise do Controle Interno:  Não há. Verificação efetuada no âmbito do TCU.
c. Análise da unidade técnica (Sefip/TCU) : Trata-se de decisão judicial referente à vantagem do art. 192, II, da Lei 8.112/1990, calculada com base na diferença de remuneração e não com base na diferença de vencimentos.
11.3.2. Houve o registro de pelo menos uma rubrica com 'Denominação para análise pelo TCU = Decisão judicial (10289 - DECISAO JUDICIAL N TRAN JUG AP (Decisão judicial - Outros) ) .
a. Justificativa do Gestor de Pessoal: Não há. Verificação efetuada no âmbito do TCU.
b. Análise do Controle Interno:  Não há. Verificação efetuada no âmbito do TCU.
c. Análise da unidade técnica (Sefip/TCU) : Trata-se de pagamento de parcela referente a vantagem do art. 192, II, da Lei 8.112/1990, calculada com base na diferença de remuneração e não com base na diferença de vencimentos.
11.4. O detalhamento da inconsistência acima elencada encontra-se no anexo II dessa instrução. 
11.5. Encaminhamento do ato: 
11.5.1. Considerar ILEGAL e recusar registro do ato de Pensão civil de MARCOS PEREIRA DE ARAUJO RESENDE do quadro de pessoal do órgão/entidade Fundação Universidade Federal do Piauí, com base nos arts. 71, inciso III, da Constituição Federal, 1º, inciso V, e 39, inciso II, da Lei 8.443/1992 e 260, § 1º, do Regimento Interno.
11.5.2. Com fulcro no art. 262, caput, do Regimento Interno deste Tribunal, determinar ao órgão/entidade Fundação Universidade Federal do Piauí que: 
a. informe o teor do acórdão que vier a ser prolatado, encaminhando ao TCU, no prazo de trinta dias, comprovante da data de ciência pelo interessado, nos termos do art. 4º, § 3º, da Resolução TCU 170/2004.
b. emita novo ato, livre da irregularidade ora apontada, em substituição ao ato de Pensão civil de MARCOS PEREIRA DE ARAUJO RESENDE, submetendo-o à nova apreciação por este Tribunal, na forma do artigo 260, caput, também do Regimento.
c. dispense a devolução dos valores indevidamente recebidos de boa-fé até a data da ciência do órgão/entidade Fundação Universidade Federal do Piauí, do acórdão que vier a ser proferido, com base no Enunciado 106 da Súmula da Jurisprudência do TCU.
d. faça cessar todo e qualquer pagamento relativo ao ato impugnado de MARCOS PEREIRA DE ARAUJO RESENDE, no prazo máximo de quinze dias, contados da ciência da decisão deste Tribunal, sob pena de ressarcimento das quantias pagas após essa data pelo responsável.
CONCLUSÃO
12. A abrangência e a profundidade das verificações levadas a efeito fundamentam convicção de que os atos 66677/2019, 57620/2019 e 68156/2019 podem ser apreciados pela ilegalidade, em razão das irregularidades apontadas no item Exame das Constatações desta instrução, que representam afronta à legislação e à jurisprudência de referência.
13. Os aludidos atos deram entrada neste Tribunal há menos de cinco anos, não sendo aplicável, portanto, o procedimento de contraditório e ampla defesa determinado pelo Acórdão 587/2011-TCU-Plenário.
PROPOSTA DE ENCAMINHAMENTO
14. Ante o exposto, com fundamento no art. 71, inciso III, da Constituição Federal, no art. 1º, inciso V, e art. 39, incisos I e II, da Lei 8.443/1992, no art. 260 do Regimento Interno do Tribunal de Contas da União, propõe-se: 
14.1. Considerar ILEGAIS e recusar registro dos atos de Pensão civil de ROGER ARAGON DE MORAES MARINHO, YOLE MARIA LOBO NOGUEIRA e MARCOS PEREIRA DE ARAUJO RESENDE do quadro de pessoal do órgão/entidade Fundação Universidade Federal do Piauí, com base nos arts. 71, inciso III, da Constituição Federal, 1º, inciso V, e 39, inciso II, da Lei 8.443/1992 e 260, § 1º, do Regimento Interno.
14.2. Com fulcro no art. 262, caput, do Regimento Interno deste Tribunal, determinar ao órgão/entidade Fundação Universidade Federal do Piauí que: 
14.2.1. emita novos atos, livres das irregularidades ora apontadas, em substituição aos atos de Pensão civil de ROGER ARAGON DE MORAES MARINHO, YOLE MARIA LOBO NOGUEIRA e MARCOS PEREIRA DE ARAUJO RESENDE, submetendo-os à nova apreciação por este Tribunal, na forma do artigo 260, caput, também do Regimento.
14.2.2. dispense a devolução dos valores indevidamente recebidos de boa-fé até a data da ciência do órgão/entidade Fundação Universidade Federal do Piauí, do acórdão que vier a ser proferido, com base no Enunciado 106 da Súmula da Jurisprudência do TCU.
14.2.3. dê ciência, no prazo de quinze dias, contados da notificação, do inteiro teor desta deliberação aos interessados, alertando-os de que o efeito suspensivo proveniente da interposição de eventuais recursos junto ao TCU não os exime da devolução dos valores percebidos indevidamente, caso o recurso não seja provido.
14.2.4. faça cessar todo e qualquer pagamento relativo aos atos impugnados de ROGER ARAGON DE MORAES MARINHO, YOLE MARIA LOBO NOGUEIRA e MARCOS PEREIRA DE ARAUJO RESENDE, no prazo máximo de quinze dias, contados da ciência da decisão deste Tribunal, sob pena de ressarcimento das quantias pagas após essa data pelo responsável.
14.2.5. informe o teor do acórdão que vier a ser prolatado, encaminhando ao TCU, no prazo de trinta dias, comprovante da data de ciência pelos interessados, nos termos do art. 4º, § 3º, da Resolução TCU 170/2004."
3.	Por meio de despacho de peça 10, determinei a restituição dos autos à Sefip para maiores esclarecimentos a respeito da irregularidade mencionada nos subitens 11.3.1 e 11.3.2 de sua instrução. Em atendimento à minha solicitação, a Sefip encaminhou, por meio de nova instrução (peça 19) , as seguintes informações adicionais:
"6. O tópico 11.4 da instrução à peça 6 reporta irregularidade no que tange à vantagem do artigo 192, II, da Lei 8112/90, informando que o valor estaria incorreto porque fora 'calculada com base na diferença de remuneração e não com base na diferença de vencimentos'.
7. No que tange ao cálculo irregular e consequente pagamento da vantagem do art. 192, inciso II, da Lei 8.112/90, considerando o somatório correspondente ao vencimento da classe padrão e as vantagens do cargo efetivo, a jurisprudência dessa corte é pacífica no sentido de que o mencionado cálculo está equivocado. Por elucidativo ao caso, transcreve-se parte do voto do Ministro-Substituto Bento José Bugarin que alicerçou a Decisão 545/93-TCU-Plenário. Na decisão é cristalino o entendimento do TCU quanto à não participação de outras verbas no cálculo do benefício previsto no inciso II do art.192 da Lei 8.112/90:   
Cumpre reconhecer que assiste inteira razão à douta Procuradoria. O entendimento até então adotado por este Tribunal quanto à aplicação da vantagem prevista no inciso II, do art. 192 da Lei nº 8.112/90, é no sentido de tomar-se por base a remuneração da Referência do inativo e a remuneração da Referência imediatamente anterior. Afigura-se de fácil comprovação a manifesta improcedência desse entendimento. O art. 192, inciso II, da Lei nº 8.112/90 é norma destinada a contemplar a situação do Servidor ocupante da última classe da Carreira assegurando-lhe, como provento de inatividade, a remuneração do padrão correspondente, acrescida da diferença do acréscimo ali previsto, entre o valor do padrão correspondente do Servidor ocupante da última Classe da Carreira e o valor do padrão da classe imediatamente anterior. Vale insistir na reprodução de seu teor, justamente porque não permite margem para equívoco: 'Art. 192. O servidor que contar tempo de serviço para aposentadoria com provento integral será aposentado: I - [...] II - quando ocupante da última classe da carreira, com a remuneração do padrão correspondente, acrescida da diferença entre esse e o padrão da classe imediatamente anterior.' Vê-se facilmente que a intenção do legislador não foi a de incluir naquele acréscimo a diferença entre remunerações. E como bem lembrou o Chefe do Ministério Público junto ao TCU: 'uma coisa é a remuneração do cargo e outra coisa é o vencimento desse cargo. Para tanto, deu-se ao trabalho o legislador em distingui-los em conceitos articulados nos arts. 40 e 41 da citada Lei nº 8.112/90.' (grifo nosso) 
8. Esse também é o entendimento do STJ sobre a questão. Senão vejamos:
AGRAVO REGIMENTAL EM EMBARGOS DE DIVERGÊNCIA. INTEMPESTIVIDADE. ADMINISTRATIVO. APOSENTADORIA. SERVIDOR OCUPANTE DA ÚLTIMA CLASSE DA CARREIRA. CÁLCULO. VENCIMENTO BÁSICO PADRÃO. ARTIGO 192, INCISO II, DA LEI 8.112/90.
1. O prazo para a interposição de agravo regimental é de 5 dias (artigo 258, caput, do RISTJ) .
2. A vantagem pecuniária a que tem direito o servidor público ocupante da última classe da carreira, quando da sua aposentação com proventos integrais, deve ser calculada comparando-se o vencimento básico do padrão em que o servidor se aposentou e o vencimento básico do padrão correspondente da classe imediatamente anterior. Inteligência do artigo 192, inciso II, da Lei 8.112/90. Precedentes. (grifei) 
3. 'Não cabem embargos de divergência, quando a jurisprudência do Tribunal se firmou no mesmo sentido do acórdão embargado.' (Súmula do STJ, Enunciado nº 168) .
4. Agravo regimental não conhecido.
 (STJ. Agravo Regimental nos Embargos de Divergência no Recurso Especial n° 236.883/CE. 3ª Seção. Rel. Min. Hamilton Carvalhido. DJU de 07.04.2003, pg. 219) 
9. Ainda neste sentido, a título meramente exemplificativo, o EREsp. 267.567/RS (3ª Seção, Rel. Min. Gilson Dipp, DJU 16.12.2002) e o EREsp. 222.487/PE (3ª Seção, Rel. Min. Edson Vidigal, DJU 22.04.2002) .
10. Em consulta a tabela salarial vigente à época de óbito do instituidor (peça 11) , constata-se que, como o instituidor foi ocupante da última classe da carreira ('professor titular' - vencimento básico de R$ 8.833,96) , a diferença desta classe para aquela imediatamente anterior ('professor associado 1' - R$ 7.442,47) seria de R$ 1.391,49, valor inferior ao registrado no ato (R$ 1.843,64) .
11. Consta no ato sentença judicial relativa à vantagem em apreço. Em consulta à tramitação dos autos, descortina-se que a União teve apelação provida no âmbito do TRF 1ª Região, conforme Acórdão à peça 14, o qual transitou em julgado 3/10/2012 (peça 13, pg. 1) . Atualmente, o processo encontra-se arquivado (peça 12, pg. 1) . Não há registro de Resp ou RE interposto junto ao STJ e STF, respectivamente.
12. Destarte, os termos da sentença judicial juntada ao ato não subsistem, não cabendo ser objeto de análise.
13. Em resumo do exposto, o valor da vantagem em menção foi majorado indevidamente na base de cálculo do benefício pensional, acarretando um benefício superior ao devido."
4.	Prestados os esclarecimentos solicitados, a instrução da Sefip manteve a proposta pela ilegalidade dos atos, formulada na instrução anterior, a qual foi acolhida pelo dirigente da unidade técnica e pelo Ministério Público junto ao TCU (peças 20 e 21) .
	É o relatório.

não há.

Procurador Marinus Eduardo De Vries Marsico.

PESSOAL. PENSÃO CIVIL. RECEBIMENTO DE RUBRICA JUDICIAL, REFERENTE A PLANO ECONÔMICO, SEM A DEVIDA ABSORÇÃO MEDIANTE REAJUSTES POSTERIORES. VANTAGEM DO ARTIGO 192, II, DA LEI 8112/90, CALCULADA COM BASE NA DIFERENÇA DE REMUNERAÇÃO E NÃO DE VENCIMENTOS. ILEGALIDADE. NEGATIVA DE REGISTRO. DETERMINAÇÕES.

PENSÃO CIVIL (PCIV)

Secretaria de Fiscalização de Integridade de Atos e Pagamentos de Pessoal e de Benefícios Sociais (Sefip).

Em exame neste processo três atos consolidados de pensão civil, oriundos da Fundação Universidade Federal do Piauí, submetidos à apreciação do Tribunal de Contas da União (TCU) para fim de registro, nos termos do art. 71, inciso III, da Constituição Federal.
2.	A Secretaria de Fiscalização de Integridade de Atos e Pagamentos de Pessoal e de Benefícios Sociais (Sefip) , após as análises pertinentes, verificou, nos atos dos instituidores Yole Maria Lobo Nogueira e Roger Aragon de Moraes Marinho a seguinte irregularidade: não houve a correta absorção do valor pago a título de rubrica judicial fundamentada no MS 31.412/DF a partir do trânsito em julgado da referida decisão, por ter ocorrido aumento na remuneração, concedida em caráter geral, em período posterior a 15/5/2014, sem a correspondente diminuição do montante pago na citada rubrica judicial. 
3.	No ato do instituidor Marcos Pereira de Araújo Resende, a Sefip identificou o irregular pagamento de parcela referente à vantagem do art. 192, II, da Lei 8.112/1990, calculada com base na diferença de remuneração e não com base na diferença de vencimentos.
4.	Por conta dessas irregularidades, a Sefip propôs, com a anuência do Ministério Público junto ao TCU (MPTCU) , considerar ilegais os três atos, além de expedir determinações à Fundação Universidade Federal do Piauí. 
5.	Manifesto, desde já, minha concordância com a proposta uniforme formulada nos autos, e adoto seus fundamentos como razões de decidir.
6.	De fato, o Mandado de Segurança MS 31.412/DF, que transitou em julgado no Supremo Tribunal Federal (STF) em 15/5/2014, teve como objeto a concessão da URP (índice de reajuste de preços instituído durante o Plano Bresser) a docentes ativos da Universidade Federal do Piauí.
7.	O entendimento pacificado do TCU, retratado pelo paradigmático Acórdão 2161/2005-TCU-Plenário (Rel. Min. Walton Alencar Rodrigues) , é na linha de que o pagamento de valores decorrentes de planos econômicos, como o Plano Bresser, ainda que amparado em decisão judicial, não se incorpora indefinidamente aos vencimentos do beneficiário, pois tem natureza de antecipação salarial, sendo devidas as parcelas somente até a reposição das perdas salariais havidas até então. A partir daí, devem ser absorvidas pelas futuras reestruturações da carreira.
8.	Acrescente-se que a absorção dessa parcela com o surgimento de novas estruturas remuneratórias não contraria a decisão judicial que a instituiu e, por conseguinte, não vai de encontro à segurança jurídica e à coisa julgada, conforme assentou o Supremo Tribunal Federal no Recurso Extraordinário (Repercussão Geral) 596.663:
'EMENTA: CONSTITUCIONAL. PROCESSUAL CIVIL. SENTENÇA AFIRMANDO DIREITO À DIFERENÇA DE PERCENTUAL REMUNERATÓRIO, INCLUSIVE PARA O FUTURO. RELAÇÃO JURÍDICA DE TRATO CONTINUADO. EFICÁCIA TEMPORAL. CLÁUSULA REBUS SIC STANTIBUS. SUPERVENIENTE INCORPORAÇÃO DEFINITIVA NOS VENCIMENTOS POR FORÇA DE DISSÍDIO COLETIVO. EXAURIMENTO DA EFICÁCIA DA SENTENÇA.
1. A força vinculativa das sentenças sobre relações jurídicas de trato continuado atua rebus sic stantibus: sua eficácia permanece enquanto se mantiverem inalterados os pressupostos fáticos e jurídicos adotados para o juízo de certeza estabelecido pelo provimento sentencial. A superveniente alteração de qualquer desses pressupostos (a) determina a imediata cessação da eficácia executiva do julgado, independentemente de ação rescisória ou, salvo em estritas hipóteses previstas em lei, de ação revisional, razão pela qual (b) a matéria pode ser alegada como matéria de defesa em impugnação ou em embargos do executado.
2. Afirma-se, nessa linha de entendimento, que a sentença que reconhece ao trabalhador ou servidor o direito a determinado percentual de acréscimo remuneratório deixa de ter eficácia a partir da superveniente incorporação definitiva do referido percentual nos seus ganhos.
3. Recurso extraordinário improvido." (RE 596.663/RJ, rel. p/ acórdão min. Teori Zavascki, DJe 26/11/2014) .
9.	No presente processo, verifica-se que a rubrica judicial relativa a plano econômico não foi absorvida pelos reajustes posteriores, configurando pagamento indevido da aludida vantagem nos atos de Yole Maria Lobo Nogueira e Roger Aragon de Moraes Marinho. Por essa razão, tais atos devem ser considerados ilegais, com negativa de registro, conforme entendimento uniforme dos pareceres técnicos.
10.	No ato de Marcos Pereira de Araújo Resende, a Sefip identificou o irregular pagamento de parcela referente à vantagem do art. 192, II, da Lei 8.112/1990, calculada com base na diferença de remuneração e não com base na diferença de vencimentos. Conforme detalhou a unidade técnica, o instituidor foi ocupante da última classe da carreira ("professor titular" - vencimento básico de R$ 8.833,96) . A diferença desta classe para aquela imediatamente anterior ("professor associado 1" - R$ 7.442,47) seria de R$ 1.391,49, valor inferior ao registrado no ato (R$ 1.843,64) . Essa irregularidade representa uma afronta à jurisprudência do TCU e do STJ, apresentadas na instrução final da Sefip, razão pela qual este Tribunal deve acompanhar os pareceres técnicos para julgar o ato ilegal.
	Ante o exposto, voto no sentido de que este Colegiado adote a deliberação que ora submeto à apreciação.
TCU, Sala das Sessões Ministro Luciano Brandão Alves de Souza, em 25 de janeiro de 2022.
Ministro JOÃO AUGUSTO RIBEIRO NARDES 
Relator